【裁判字號】    95,建,10
【裁判日期】    970925
【裁判案由】    給付工程款
【裁判全文】
臺灣臺北地方法院民事判決                95年度建字第10號
原      告  德寶營造股份有限公司
法定代理人
即  重整人  己○○
            丙○○
            杜秀良
訴訟代理人  于茂盛
            乙○○
            陳宏瑄律師
被      告  台北市政府教育局
法定代理人  甲○○
訴訟代理人  台北市立育成高中
上     1人
法定代理人  戊○○
複  代理人  徐秀蘭律師
上列當事人間給付工程款事件，本院於九十七年八月二十一日言
詞辯論終結，判決如下：
    主  文
被告應給付原告新台幣肆仟陸佰捌拾貳萬捌仟肆佰伍拾伍元，及
自民國九十五年一月十七日起至清償日止，按年息百分之五計算
之利息。
原告其餘之訴駁回。
訴訟費用由被告負擔百分之九十七，餘由原告負擔。
本判決第一項於原告以新台幣壹仟伍佰陸拾壹萬元為被告供擔保
後，得假執行；但被告以新台幣肆仟陸佰捌拾貳萬捌仟肆佰伍拾
伍元為原告供擔保後，得免為假執行。
原告其餘假執行之聲請駁回。
    事  實
壹、程序部分：
  (一)原告起訴時之法定代理人為林文隆，於民國95年3 月2 日具
    狀變更為己○○（本院卷一第56頁）；嗣因原告經本院民事
    庭以95年12月19日95年度整字第2 號裁定准予重整，並選任
    己○○、丁○○、丙○○為重整人，故變更法定代理人為己
    ○○、丁○○、丙○○3 人（本院卷一第235 頁）；後又因
    重整人丁○○辭任之故，經本院裁定另選任杜秀良接任重整
    人之職（本院卷二第332 頁），是以，原告先後依民事訴訟
    法第176 條具狀聲明承受訴訟，應予准許。
  (二)按訴狀送達後，原告不得將原訴變更或追加他訴。但經被告
    同意、請求之基礎事實同一、擴張或減縮應受判決事項之聲
    明、不甚礙被告防禦或訴訟終結者，不在此限；民事訴訟法
    第255 條第1 項第1 、2 、3 及7 款分別定有明文。經查，
    原告起訴時原聲明被告應給付原告新台幣（下同）48,622,2
    26元，及自起訴狀繕本送達翌日起至清償日止，按年息5%計
    算之利息，並陳明願供擔保，請准宣告假執行（本院卷一第
    3 頁）。後於95年3 月2 日具狀變更聲明為：(一)先位聲明：
    被告應給付原告48,622,226元，及自起訴狀繕本送達之翌日
    起至清償日止，按年息5%計算之利息。(二)備位聲明：被告應
    給付原告48,622,226元，及自起訴狀繕本送達之翌日起至清
    償日止，按年息5%計算之利息，併均陳明願供擔保，請准宣
    告假執行（本院卷一第56頁）。復於97年5 月26日具狀變更
    聲明為：(一)先位聲明：被告應給付原告48,388,354元，及自
    起訴狀繕本送達之翌日起至清償日止，按年息5%計算之利息
    。(二)備位聲明：被告應給付原告48,388,354元，及自起訴狀
    繕本送達之翌日起至清償日止，按年息5%計算之利息（本院
    卷二第305 頁）。再於本院97年8 月21日言詞辯論期日當庭
    撤回前開備位聲明之請求，並經被告同意（參見本院卷三第
    69頁），核其前後所為請求之基礎事實同一，且不甚礙被告
    防禦或訴訟終結，核與前揭法條規定並無不合，應予准許。
  (三)按裁定重整後，公司之破產、和解、強制執行及因財產關係
    所生之訴訟等程序，當然停止，公司法第294 條固有明文，
    然該條文之立法意旨，乃係因重整債權既應依重整程序行使
    權利，重整計畫又就公司全部財產統籌擬定，上述程序自應
    暫時停止，以待重整程序之進行。惟重整公司本身為債權人
    者，即無等待重整程序進行之必要，自仍應保障其續行訴訟
    之權利，而無適用上開該條文停止訴訟程序之必要，附此敘
    明。
貳、實體部分：
一、原告起訴主張：伊向被告承攬「育成高中校舍新建工程」，
    雙方於88年10月30日簽訂工程採購合約，工程總價為678,00
    0,000 元，原預定完工日期為90年6 月30日，嗣雙方協議延
    緩完工期限至90年11月15日，系爭工程於91年2 月5 日實際
    竣工，並於92年5 月15日正式驗收合格。詎料，被告竟以原
    告遲延完工65天及未依約使用「胚體成型角磚」為由，逕行
    依合約第22條第1 項按結算總價千分之一計算違約金，分別
    扣款44,594940 元及4,027,286 元，共計尚有48,388,354元
    迄未給付。茲詳敘如下：
  (一)工期認定部分：被告主張工程完工期限為90年11月15日，扣
    除期間不計工期18日（含象神颱風加計工期3 日及納莉颱風
    15日）後，原告尚延遲完工計65天。惟查系爭契約成立後，
    先後發生以下諸多立約當時所未預料之情事，使原告無法依
    預定日期完工，倘要求原告承擔無法按期完工之風險，顯然
    有失公平，是依情事變更原則，本件工程當展延工程至91年
    2 月5 日：
  (1)納莉颱風影響：按因天候因素導致工程延誤係不可抗力因素
    導致無法施工，本不可歸責於原告，應展延工期；且被告之
    建築師曾以90年10月26日發文字號90總發字第203 號函建請
    因納莉風災展延工期17天，詎被告只同意加計工期15天，實
    屬未當，請求再予展期2 日。
  (2)第4 次變更設計：此次變更設計乃涉及安全及特殊專業考量
    ，故兩造於變更新增單價議定書及修正契約總價表中，特別
    約定將「平頂鋼樑刷防火漆」由1 小時增加為2 小時，並議
    定單價為1,795 元，增加金額為2,965,340 元。而因前開防
    火漆時效延長之變更牽涉施工膜厚由0.63mm增加至約2.87mm
    ，噴進次數及等待期時間較1 小時防火漆多出約3 倍時間，
    及本工程屬裝修要徑工程，故在平頂鋼樑刷防火漆工序完成
    後，尚需拆除施工架、清理地坪後，方可施作後續之地坪要
    徑工程等，故需增加工期23天。再加計因變更導致地線安裝
    測試需費時3 天、pvc 連通管3 天及窗廉盒2 天，共應核給
    工期8 天，總計應增加工期31天（8 ＋23＝31天）。
  (3)增作「水泥漆」項目：兩造合約就「平頂水泥粉光水泥漆」
    工項漏列水泥漆之項目，依工程慣例應加計工期。且參酌臺
    北市政府工程採購契約範本第11條規定，於系爭工程施工中
    ，倘因非可歸責於原告之事由致無法施工或增加工作之情形
    ，原告得依「臺北市政府所屬各機關興辦工程因障礙因素無
    法全面施工展延工期審核注意事項」之規定，申請展延工期
    。是以水泥漆漏項金額3,05 1,77 7 元與總價67,800萬元比
    例計算，就平頂水泥粉光水泥漆工項漏列「水泥漆」之項目
    ，追加金額折算展延之日數應為3 天（0000000 ÷00000000
    0 ×603 ≒3天）。
  (4)政府政策變更為週休2 日：系爭工程於整體施作時程規劃時
    ，本係在有限之時間內發揮最大工率以完成工程，因勞工法
    令變更，將法定工時由每週48小時減為兩週不超過84小時（
    即每週42小時），工期勢必受影響。而法令變要非係可歸責
    於原告之事由所致，參照行政院公共工程委員會亦曾多次以
    函令揭示可建立法定工時縮短衍生增加成本及延長工期之履
    約爭議調解案件共通處理原則，原告請求展期履約，應屬有
    據。又系爭工程自90年1 月1 日法定工程變更起至同年11月
    15日網圖預定完工日止，要徑作業天數為319 天，而每週平
    均工時原為48小時，每天平均工作時數為6.85小時，變更為
    每周平均工時42小時後，平均時數則降低為6 小時，以要徑
    總工時2,185 小時計（319 天×6.85小時=2,185小時），工
    時變更後所需工期為364 天（2,185 小時/ 每日6 小時=364
    天），故原告請求展期45天（364 天-319天=45 天）；如不
    以上開方式計算，則自90年1 月1 日至同年11月15日間僅有
    45個星期六，扣除1 天因春節彈性放假補上班，工期亦應展
    延33天（44天×6小時/8=33 天）。
  (5)90年11月15日後之例假日亦應展延工期：因兩造未預期系爭
    工程於90年11月15日後方完工，核算該日起至91年2 月5日
    間尚有13周，參照前開法定工時之影響，原告自可請求展延
    工期26天。
  (6)綜上，原告本得請求延展工期至91年2 月5 日，是被告以原
    告遲延完工為由，而逕予扣款44,594940元，尚屬無據。
  (二)「胚體成型角磚」部分：
    兩造約定之「胚體成型角磚」，並非全面使用，應依使用比
    例認定罰款；被告逕以轉角磚單價為166.1 元，計出轉角磚
    合約材料費為402 萬7,286 元，亦無所據。故原告主張此部
    分工程款僅能扣除未施作之轉角磚數量金額233,872 元（計
    算式：小口磚合約總金額10,068,484 ×3.49% ×1407/2114
    ＝233,872） 。若以被告主張角磚及平磚的市價差6 倍計，
    至多扣款1,403,233 元；如以被告主張按工料不合扣款六倍
    違約金，被告所主張罰款之單價計算亦需依合約所定之單價
    分析表內料款之計價給付方式為基準，即以每平方公尺
    166.1 元計算，系爭轉角磚數量經97年5 月12日雙方彙算結
    果，原告未施作之轉角磚數量為1,40 7平方公尺，故被告得
    主張之扣款金額應為1, 402,216元（166.1 元×1,407 ×6
    倍罰款=1 ,402,216 元），被告片面扣除全部之材料款4,02
    7,286 元，亦無理由。退步言之，原告未施作轉角磚之比例
    僅占總施作數量之2.32% ，卻要遭扣款4,027,286 元，對原
    告而言顯失公平，且原告雖未施作1,40 7平方公尺之轉角磚
    ，但已施作相同材質之平口磚，以平磚單價每平方公尺為14
    1.42元，原告施作相同之平口磚亦花費198,977 元，請求鈞
    院酌減違約金至2,481,58 4元。
  (三)綜上，原告爰依系爭工程契約及民法承攬之法律關係，請求
    被告給付工程款48,388,354元（計算式：44,594,940+4,027
    ,286-233,872 ＝48,388,354） ；並聲明：被告應給付原告
    48,388,354元，及自起訴狀善本送達翌日起即民國95年1 月
    17日起至清償日止，按年息5%計算之利息。併陳明願供擔保
    ，請准宣告假執行。
二、被告則以：
  (一)原告請求展延工期部分：
    依兩造契約第20條第2 項約定「在正式驗收合格前，遭遇颱
    風、地震、豪雨、洪水等不可抗力之天然災害時，乙方（即
    原告）應於災害發生後24小時內報請甲方派員會同勘查認定
    ，得按實需工作時間延長工期」，顯見雙方已就不可抗力之
    因素影響工期約定處理方式，難謂原告就工期之展延無法預
    料，原告主張本件有情事變更原則之適用，尚非可採。茲分
    別敘述如下：
  (1)納莉颱風影響：因納莉颱風影響工期部分，原告已於90年12
    月3 日以北市教八字第9028830000號函同意展延15日備查在
    案，原告雖持監造建築師事務所意見主張給予17日之展延，
    然此僅為建議性質，並不具拘束力。且依據當時育成高中籌
    備處工地督導日誌記載其中90年9 月25日、26日原告已在施
    工，包括主體工程、水電工程、空調工程等，自毋庸另給予
    展延此2 日之工期。鑑定報告雖認定前開2 日應不計入工期
    。惟是否免計工期，應綜合天候狀況、危險因素是否排除、
    施工人員是否均能到場施工、材料是否均得以進場等各種情
    形為判斷依據，尚不得僅因原告主張其勉強施工而不計入工
    期，鑑定報告對此記載視而不見，亦未說明不採之理由，有
    失公允。
  (2)第4 次變更設計：有關「平頂鋼樑刷防火漆」由1 小時增加
    為2 小時之變更設計部分，原告公司於91年1 月18日僅向被
    告申請追加工期12天，事後卻請求延展23天工期，已屬無據
    ；且依監工日報之記載，原告刷防火漆之同時，仍有許多工
    項在同時進行，足見該工項非屬要徑工程。又此部分變更設
    計係將1 小時防火漆變更為2 小時，原告既自承1 小時防火
    漆完成之天數僅2-4 天，則延展工期至少亦應扣除原設計1
    小時防火漆之所需天數（即23-4＝19），原告請求延展23天
    工期，並無理由。縱鈞院認確有展延工期必要，亦應依據台
    北市政府所屬各機關興辦工程因障礙因素無法全面施工展延
    工期審核注意事項規定，以追加金額2,965,340 元與總價67
    8,000,000 元比例價算（約為2.6 天：603 天），而給予2.
    6 天之工期。又原告對其主張「增加安裝地線部分」，並未
    明確指出屬於變更設計詳細表所列哪一工項；「PVC 連通管
    部分」，依其所提監工日報亦未記載施作PVC 連通管之施作
    程序包括放樣、固定、鋼筋補強等，無法據此認定施作天數
    需要3 天；再就「窗簾盒施作部分」，雙方未對此項目屬變
    更設計要逕工程達成共識，原告亦無法舉證其屬於要徑工程
    及該項目之實際施作日數，鑑定報告認需2 天工期，顯失公
    允，縱認就「窗簾盒施作部分」有展延工期必要，亦應依台
    北市政府所屬各機關興辦工程因障礙因素無法全面施工展延
    工期審核注意事項規定，以追加金額106,260 元與總價678,
    000,000 元比例計算（約0.09天：603 天），而僅給予0.09
    天之工期。
  (3)增做「水泥漆」項目：本工程係採總價結算方式，除有特殊
    情形外，凡屬於工程範圍內之工項，原告不得以原詳細表及
    單價分析表項目、數量有疏漏為由，而要求加價或延長工期
    ；查系爭工程詳細表項目上列有「平頂水泥粉光水泥漆」之
    工項，故此項目並非漏項。且依施工說明書總則第1 點及第
    13點規定，本件計價之基礎係詳細表，而非單價分析表，故
    即便單價分析表上未記載本工項，亦不影響兩造約定。又原
    告援引「台北市政府工程採購契約範本」第11條展延工期為
    據，然該範本既未經援用為系爭合約內容，當僅具備參考性
    質，不具拘束力。且該範本第11條所列舉得展延工期之理由
    係指工程障礙因素或變更設計致無法施工之情形，其前提必
    須係無法施工，方得討論展延工期。而鑑定報告既認定本工
    項屬於漏項，而漏項係計價問題，非無法施工之問題，不能
    導出展延工期之結論，益見系爭鑑定報告之專業度不足。
  (4)週休二日及90年11月15日以後之例假日不應計入工期部分：
    本工程採限期完工，而非以日曆天計算工期，故除不可抗力
    、天然災害等依合約規定程序辦理查核可免計工期外，並無
    延展工期之規定，原告主張應扣除隔週休之星期六，顯與契
    約約定意旨不符。且依行政院公共工程委員會90年8 月9 日
    （90）工程企字第90028374號令表示「為因應89年7 月19日
    修正公布之勞動基準法第30條勞工每二週工作總時數不得超
    過84小時規定，廠商與機關所訂採購契約之履約期間跨越該
    規定施行日90年1 月1 日，而有延長工期或增加成本之必要
    者，廠商得檢具事實及理由，向機關提出申請。機關之處理
    原則如下：一、廠商應提出自新修正法定工時施行日起，其
    與修正前者比較須延長「要徑」工期之天數及其計算方式，
    據以協商。……」等，可知廠商本應先提出具體影響工期之
    事證以實其說，並經被告確認，方得主張展延工期，非謂僅
    法定工時變更即得主張，原告迄今無法提出造成工期影響之
    證明文件，自無可採信。縱鈞院認有展延工期之必要，則自
    90年1 月1 日起至90年11月15日止，亦僅有45個星期六，至
    多影響11.25 天（計算式：45天/2×4 小時/8小時=11.25天
    ，每2 星期影響0.5 天）。原告前主張90年1 月1 日起至91
    年2 月5 日止加計工期57天，又主張90年11月15日起至91年
    2 月5 日止加計26天，顯就90年11月15日起至91年2 月5 日
    之部分有重複計算之虞。且計算截止日乃依約應完工之日期
    ，而非廠商實際竣工之日期，原告計算之方式亦有違誤。
  (二)「胚體成型角磚」部分：因原告未施作外牆部分之轉角磚，
    應扣款之金額龐大，故被告依契約第21條第2 項「工料不合
    規定時，按工料差額之6 倍處罰違約金，直至合約材料費扣
    完為止。」，原告未施作轉角磚之數量為1,407 平方公尺，
    而轉角磚所占總數量權重為3.49% ，且轉角磚之價格為平口
    磚之6 倍，則平磚之價格為141.42元，轉角磚單價為848.52
    元，兩者差額為707.1 元，本應扣除之6 倍違約金金額為5,
    969,338.2 元（計算式：707.1 ×1,407 元×6 ＝5,969,33
    8.2 元），已超出合約材料費，故僅扣除該部分材料費4,02
    7,286 元。原告雖一再主張扣款金額應依民法第251 條為一
    部履行之酌減，然違約金酌減之前提，僅限於數額過高或有
    明顯不合理之情形，然原告原得請求此部分工程款為10,068
    ,484 元 ，被告扣減金額僅為4,027,286 元，並非過高。又
    原告主張平口磚之市價為14.5元，換算出平口磚之複價為18
    7.33元，高於單價分析表所定之166.1 元，認為以此作為計
    算之基準並不合理云云，然本件工程係總價決標，原單價分
    析表之單價數額亦是原告自身填寫，據以計算總價後，方參
    與投標，其於結算時又主張單價不合理，實有違誠信原則。
  (三)並聲明：原告之訴及假執行之聲請均駁回。併陳明如受不利
    判決，願供擔保，請准宣告免為假執行。
三、兩造不爭執事項：
  (一)原告承攬被告「育成高中校舍新建工程」，工程總價為新台
    幣678,000,000元，原完工期限為90年6月30日，嗣雙方另協
    議延緩完工期限至90年11月15日。然系爭工程實際完工日為
    91年2月5日，嗣於92年5月15日驗收合格。
  (二)被告認為扣除不計工期18日後，原告尚遲延完工65天，遂依
    系爭工程契約第22條第1 項，按結算總價千分之1 計算違約
    金，罰扣44,594,940元；又以原告未依約使用「胚體成型角
    磚」為由，依系爭工程契約第21條，按工料差額之6 倍處罰
    違約金，罰扣4,027,286 元，不予給付。
  (三)本工程原告應施作之轉角磚數量為2,114 平方公尺，惟原告
    未施作數量為1,407 平方公尺，小口磚合約數量合計為60,6
    17平方公尺，轉角磚所占總數量權重3.49% ，系爭小口磚合
    約項目之平均合約單價為166.1 元（參見本院卷二第307 頁
    、第317 頁、319 頁）。
  (四)被告不爭執原告得依系爭契約第21條第2 項「工料不合規定
    時，按工料差額之6 倍處罰違約金，直至合約材料費扣完為
    止。」之規定，對其扣以違約金（僅主張違約金過高，請求
    法院酌減，參見本院卷二第338 頁）。
四、本件原告請求被告給付尚積欠之工程款48,388,354元，然為
    被告所否認，並以前詞置辯，是本件爭執厥為：(一)原告是否
    有可歸責於己之事由而遲延完工，致被告得於給付工程款時
    逕予扣除違約金？(二)原告未依約使用「胚體成型角磚」，遭
    被告扣款4,027,286 元之違約金是否過高？法院應否予以酌
    減？
  (一)原告是否有可歸責於己之事由而遲延完工，致被告得於給付
    工程款時逕予扣除違約金？
    依兩造系爭工程契約第22條第1 項約定：「乙方如未依照合
    約約定期限完工，應按逾期之日數，每日科以按結算總價千
    分之一計算之違約金，並由甲方在乙方未領工程款及保留款
    或履約保證金、差額保證金內扣除，如仍有不足，得向乙方
    追繳之。但其最高科罰金額不超過結算總價十分之一為限。
    」，此為兩造就遲延完工所為之約定。查本件工程原定之完
    工日為90年6 月30日，嗣雙方協議延緩完工期限至90年11月
    15日，原告本應於上開期限內完工，然系爭工程之實際完工
    日為91年2 月5 日，扣除不計工期之18 日 （含象神颱風加
    計工期3 日及納莉颱風15日），原告尚延遲完工65天，是本
    件首應探究者，乃原告給付遲延65天部分，得否有正當理由
    得請求延展工期，茲分述如下：
  (1)原告得請求就納莉颱風影響部分再予延展2 日工期：
    查兩造系爭工程契約第20條第2 項約定：「在正式驗收合格
    前，遭遇颱風、地震、豪雨、洪水等不可抗力之天然災害時
    ，乙方應於災害發生後二十四小時內報請甲方派員會勘認定
    ，得按實需工作時間延長工期。」（參見本院卷一第12頁契
    約），雖被告僅同意免計工期15日，有90年12月3 日北市教
    八字第9028830000號函1 紙在卷為憑（見本院卷一第50頁）
    ，然參諸負責系爭工程監造之沈祖海建築師曾於90年10月26
    日就納莉颱風影響部分同意原告自90年9 月17日起至10月3
    日止共17天免計工期，並報請台北市立育成高級中學籌備處
    准予核備，此有90年10月26日函1 紙附卷可稽（見同上卷第
    81頁），堪認本件監造系爭工程之建築師亦認納莉颱風實際
    影響工期展延之期間以17日為適當。被告雖抗辯原告於90年
    9 月25日及9 月26日已有實際施作工程，故上開2 日不應計
    入工期之延展云云，然參照被告所提出之90年9 月25日、26
    日工程日誌之記載，原告當日雖就主體及水電、空調工程等
    項目續行工程，惟主要仍係在進行颱風影響部分為地下室抽
    水及污水清理等工作，且原告於90年9 月27日即全面停工，
    而與被告進行颱風後之災害處理勘查會議，有台北市立育成
    高級中學校舍新建工程工程日誌2 份在卷為憑（見本院卷一
    第51-52 頁），顯見上開期間系爭工程之進度仍受納莉颱風
    之影響而有延誤之情形甚明。佐以原告請求延展工期之期間
    係自90年9 月17日起至10月3 日止，則被告既同意原告至90
    年10月上旬仍可因颱風因素之影響而延展工期，卻駁回原告
    上開9 月25日、9 月26日此2 日延展工期之申請，亦有可議
    。且此部分經本院送請台灣省建築師公會鑑定結果，亦認「
    依監造單位填寫9 月25日、26日之監工日報記載工地重要事
    件如下：(1)25日：停工；停水，周遭圍籬、環境、模版整理
    ，淤泥清潔、地下室抽水、垃圾清運…等。(2)26日：停工；
    地下室淤泥清潔、筏基抽水、工程修復、材料整理…等。由
    此觀之，民國90年9 月25、26日兩天屬已達到無法施作工程
    ，得免計工期。」，「依當天917 納莉颱風來襲後之台北市
    淹水嚴重情況，並依監工日報表之記載研判90年9 月25、26
    日此2 日屬無法施工，得免計工期。」等語，有台灣省建築
    師公會96年10月15日台建師鑑96021 字第644-7 號鑑定報告
    1 份在卷可稽，是原告請求就納莉颱風影響部分再予延展2
    日工期，核屬正當，被告抗辯僅得免計工期15日云云，非有
    理由。
  (2)原告得請求就第4 次變更設計延展工期31天：
    按兩造工程施工說明書總則第12條規定：「本工程如因收購
    土地、申請水權、拆遷建築物、遷移墳墓、電力、電訊、給
    水設備等障礙物、變更設計、甲方供給及外購材料機具遲延
    運到或其他可歸責於甲方之事由，致影響部分工程之進行時
    ，乙方得依合約約定請求展延工期，工程司應按實際情形及
    核定之預定進度表或施工網圖，核算免計及展延日數，但乙
    方仍應於該原因消失後，全力趕辦，並得請求甲方核計按合
    約總價百分之二點五除以原工期日數所得金額乘以免計及展
    延日之工程管理費用。但因非可歸責於甲方及乙方之因素所
    致者，乙方得請求之費用減半。」，是系爭工程如有變更設
    計或其他可歸責於被告之事由，致影響部分工程之進行時，
    原告即得依合約約定請求展延工期，茲就原告請求因變更設
    計延展工期部分，分別敘述如下：
  「平頂鋼樑刷防火漆」項目由1 小時增加為2 小時之變更設
    計部分：原告於91年1 月18日曾向沈祖海建築師函請追加工
    期12天，經沈祖海建築師審查後，於91年2 月4 日函稱「查
    本項工作係為配合技術規則規定變更，為設計之變更，故其
    追加工期為有理由，應給予追加工期12天。」等語，並報請
    台北市立育成高級中學籌備處核備，此有91年2 月4 日91總
    發字第019 號函1 份附卷可稽（見本院卷二第245 頁），顯
    見此項變更設計確符合原告得申請展延工期之要件無訛。而
    原告實際施作「平頂鋼樑刷防火漆」項目之期間為90年9 月
    7 日起至同年9 月29日止共計23天，業據其提出工程進度表
    1紙為證（參見本院卷二第249 頁），且經台灣省建築師公
    會鑑定結果亦認「因防火時效由1 小時變更為2 小時，防火
    漆厚度增厚（厚度2.56mm），故噴塗道數勢必增加，經查須
    噴塗五道以上，每一道要4 天乾燥後才能進行第二道，又防
    火漆完成後至上面漆須要隔7 天，又依監工日報之記載，故
    研判延展施作工期23天應有必要。」，及「參酌第4 次變更
    設計內容，就所列變更設計之工程要徑項目，平頂鋼樑刷防
    火漆工程延展施作工期23日，研判有必要。」等語，從而，
    原告請求就系爭項目延展23天工期，自屬可取。
  「安裝地線」、「PVC 連通管」及「窗簾盒施作」部分：上
    開項目經沈祖海建築師審查後，認均屬漏列工程項目，屬額
    外工作，並謂「接地線安裝測試，承包商申請B 區工期2 天
    、C 區工期3 天、A 區工期2 天，合計共7 天。查本項工作
    原屬水電工程，因水電工程未發包，由德寶代為先行施作，
    故其追加工期為有理由。然A 、B 、C 區工程屬同時進行，
    故以C 區工期3 天最長，應給予追加工期為3 天。」、「PV
    C 連通管工作項目，承商申請追加工期A 區3 天，B 區2 天
    、C 區2 天，合計共7 天。查本項工作係依圖施作，為漏列
    工程項目，屬額外工作，故其追加工期為有理由。然A 、B
    、C 區工程屬同時進行，故以A 區工期3 天最長，應給予追
    加工期為3 天。」、「窗簾盒木作工程，承商申請追加工期
    4 天。查本項工作係依圖施作，為漏列工程項目，屬額外工
    作，故其追加工期為有理由。然本工作項目備料屬可同時進
    行之工作，故僅同意追加施工2 天之工期。」，此有上開91
    年2 月4 日建築師事務所函在卷可稽，顯見上開項目均非屬
    原合約項目，而屬追加工程，核有延長工期之必要。且此部
    分經台灣省建築師公會鑑定結果亦認「參酌第4 次變更設計
    內容，就所列變更設計之工程要徑項目，增加安裝地線需時
    3 天、PVC 通連需時3 天、窗簾盒施作需時2 天，研判有必
    要。」，有卷附之台灣省建築師公會鑑定報告可憑，故原告
    就此部分請求延長工期8 天，亦屬可採。綜上，原告就上開
    變更及追加工程部分求予延展工期31天（23+8＝31），核屬
    有據，應予准許。
  (3)增做「水泥漆」項目，應予延展工期3日：
    本件系爭工程除原定施作項目外，若有追加工程，依誠信原
    則，應酌予延長工期始為合理。原告主張「水泥漆」為工程
    漏項，當屬追加工程乙節，雖業據沈祖海建築師函覆「平頂
    水泥光刷水泥漆已明列於詳細表屬於工程之項目，無追加工
    期之理由。」云云，有92年6 月25日函1 份在卷為憑（參見
    本院卷一第53-54 頁），然查，施工說明書第1 條規範計價
    之依據為工程詳細表，則工程詳細表上之「平頂水泥粉光水
    泥漆」項目，對照單價分析表第五-14 牆面水泥漆粉光工項
    ，其所列項目及工料為：(1)1 ：3 水泥砂漿。(2)泥工。(3)工
    具耗損。以此觀之，上列項目並無「水泥漆」，在工程實務
    上之意即未涵蓋水泥漆。此有台灣省建築師公會鑑定報告暨
    後附之詳細表、單價分析表各1 份在卷可考，堪認「平頂水
    泥光刷水泥漆」之項目並未涵蓋「水泥漆」，而屬工程之漏
    項甚明。又就工程實務而言，如合約屬總價承攬，而非實作
    實算，無論合約內總價估算之內容為何，固不得以原詳細表
    及單價分析表項目、數量有疏漏為由而要求加價；然於工程
    漏項之情形，工期之計算既非在原合約考量範圍內，自應視
    其漏列項目之工期酌予延長，且參照沈祖海建築師事務所91
    年2 月4 日函提及「判定有關漏列工程項目，屬額外工作，
    請求追加工期為有理由。」，及台灣省建築師公會鑑定報告
    中所稱「此未涵蓋水泥漆之漏項，現場係有增作，研判合於
    台北市政府工程採購契約範本第11條作為申請延展工期之理
    由」，俱亦同此認定；是原告請求就「水泥漆」部分酌予延
    長工期，應屬可採。承上，本院依水泥漆部分工程款與工程
    總價比例計算，認原告得申請延展工程之日數，應以3 天為
    適當（計算式：平頂水泥漆之工程款3,051,777 ÷工程總價
    678,000,000 ×603 天合約工期日數≒3 天）。
  (4)政府政策變更為週休2 日，應延長工期45天：
    關於工期之計算方式，於工程實務上可分為連續計算，及非
    連續計算（扣除國定假日及例假日），並可區分為「工作天
    」（指工地能實際工作之天數）、「日曆天」（含國定假日
    及例假日）、「限期完工」三種。又採「限期完工」者，本
    應含勞基法規定之星期例假日、國定假日或民俗節日及政府
    規定之其他休息日數在內，且不論晴雨均列入履約期限內。
    是於限期施工之情形，除非有不可歸責於承攬人，並影響進
    度網圖要徑作業之進行外，應不得任意請求展延工期。經查
    本件兩造係於88年5 月26日簽訂「育成高中校舍新建工程採
    購合約」，原預定完工期限為90年6 月30日，嗣於89年3 月
    31 日 雙方協議延緩完工期限至90年11月15日，此為兩造所
    不爭執，惟兩造達成上開延緩工期之協議時，尚未能考量日
    後政府修改勞動基準法第30條之規定，並於90年1 月1 日將
    實施縮短法定工時之因素，是此部分之情事變更，顯屬不可
    歸責於原告之事由，故於因法定工時縮短而影響系爭工程進
    度網圖要徑作業之進行時，原告自請求延長工期；且本件經
    向行政院公共工程委員會函詢結果，亦認「廠商應提出契約
    所定履約期限，因勞工工時縮短而須延長要徑工期之天數及
    其計算方式，以決定得延長之工期，再依每2 週工作總時數
    不得超過84小時規定，與工程主辦機關協商新履約期限。」
    ，此有行政院公共工程委員會96年3 月22日函1 紙附卷可稽
    （參見本院卷一第263 頁），堪認於本件限期完工之情形，
    亦非不得因政府政策變更而縮短工時之影響，而請求展延工
    期，是沈祖海建築師於92年6 月11日獲被告函覆謂「本案屬
    限時完工，已由教育局核示不予展延。」云云（參見本院卷
    一第54頁），即難認有據。又系爭工程自90年1 月1 日法定
    工程變更起至同年11月15日網圖預定完工日止，要徑作業天
    數為319 天，而每週平均工時原為48小時，每天平均工作時
    數為6.85小時，變更為每周平均工時42小時後，平均時數則
    降低為6 小時，以要徑總工時2,185 小時計（319 天×6.85
    小時=2,185小時），工時變更後所需工期為364 天（2,185
    小時/ 每日6 小時=364天），故原告請求展期45天（364 天
    -319天=45 天），核屬有據。
  (5)90年11月15日以後之例假日不應計入工期部分：
    原告主張其未預期系爭工程於90年11月15日後方完工，核算
    該日起至91年2 月5 日間尚有13周，參照前開法定工時之影
    響，原告可請求展延工期26天云云，然本件原訂完工日期為
    90年11月15日，嗣因週休2 日之影響，已依據每週平均工時
    計算合理展期45天，且參諸本件契約屬「限期完工」之工程
    ，本應含勞基法規定之星期例假日、國定假日或民俗節日及
    政府規定之其他休息日數在內，已如前述，是例假日應不再
    請求扣除之列，且參諸卷附系爭工程之監工日報，原告並未
    於例假日停工，兩造計算工期之方式，既採連續計算，原告
    自不得據此再請求展延工期，其此部分主張，並無理由。
  (6)綜上所述，本件兩造原協議延緩完工日期至90年11月25日，
    然因前述颱風之不可抗力、變更及追加工程、政府法令變更
    等因素之影響，本院認應予延長完工之期日共計81日（計算
    式：2+31+3+45 ＝81），故原告就本件工程含追加部分於91
    年2 月5 日完工，並無遲延完工之情形，被告主張應依契約
    第22條扣罰44,594,940元，即非有據，原告請求被告應給付
    其先前遭扣除之工程款44,594 ,940 元，應為可採。
  (二)原告未依約使用「胚體成型角磚」，遭被告扣款4,027,286
    元之違約金是否過高？法院應否予以酌減？
    按約定之違約金過高者，法院得減至相當之數額，民法第25
    2 條定有明文。至於是否相當，即須依一般客觀事實，社會
    經濟狀況及當事人所受損害情形，以為斟酌之標準，最高法
    院79年台上第1915號判例意旨可資參照。查，兩造合約第21
    條約定：「…如發現乙方所用之材料與規定不符，但不影響
    其他構造物，而可拆除抽換者，乙方應即抽換，不得要求以
    扣款處理或延長工期。如不妨礙安全、美觀及使用需求，經
    甲方檢討可不必拆換或拆換確有困難，而以扣款方式處理時
    ，除另有特別約定外，應於尺寸不合規定時，按合約單價比
    例，或於工料不合規定時，按工料差額之6 倍處罰違約金，
    直至合約材料費扣完為止，並於甲方完成報備手續後辦理。
    」。又有關「工料差額」之計算，系爭工項之「施工」並無
    差額，故應以「轉角磚之材料費差額」計算違約金，此亦為
    負責系爭工程之監造建築師所是認，有92年4 月24日沈祖海
    建築師事務所92總發字第020 號函1 紙在卷可稽（參見本院
    卷一第18頁背面、第19頁），且被告原罰扣之違約金亦係依
    當時核算之轉角磚材料費，作為其科罰違約金之上限（詳同
    上卷第19頁計算式，惟當時計算之轉角磚數量及單價，與起
    訴後雙方協議之數量及單價有異），是此部分違約金計算，
    自仍應依合約應施作之轉角磚數量，據以計算出轉角磚之單
    價、暨其材料費，並以此為被告扣罰違約金之上限。查系爭
    工程原告應施作之轉角磚數量為2,114 平方公尺，原告未施
    作數量為1,407 平方公尺，而合約單價為166.1 元，且轉角
    磚之價格為平口磚之6 倍，轉角磚所占總數量權重為3.49 %
    ，此為兩造所不爭執，已如前述，則以合約單價及平口磚與
    轉角磚各占比例，據此計算平口磚之價格應為141.42元（計
    算式：6 倍×0.0349X+0. 96 51X ＝166.1 ，則X ＝141.42
    ），轉角磚單價則為848.52元，而每平方公尺平口磚與轉角
    磚之單價差額為707.1 元，故原告因工料不合而減少支出之
    施工成本約為994,890 元（計算式：707.1 ×1,407 元＝99
    4,889.7 元，元以下四捨五入），另轉角磚之材料費則為1,
    793,771 元（計算式：2,114 平方公尺×單價848.52＝0000
    000.28，元以下四捨五入），是本件被告得扣處違約金之上
    限應為1,793,771 元，其逕予扣款4,027,286 元，核與上開
    契約規定顯有未合。又本院審酌原告因未施作轉角磚而減少
    之支出已近100 萬元，且被告先前依兩造契約第21條罰扣違
    約金至合約材料費扣完為止，在此亦僅得扣除1,793,771 元
    ，衡之上開扣款金額尚屬合理，並無過高之情形，是被告應
    將其自工程款中逾該金額扣除之違約金2,233,515 元（計算
    式：4,027, 286-1,793,771＝2,233,515） 給付予原告。
五、綜上所述，原告基於承攬契約之法律關係，請求被告應給付
    原告46,828,455元（計算式：44,594,940+2,233,515＝46,8
    28,455），暨自起訴狀繕本送達翌日（即95年1 月17日）起
    至清償日止，按年息百分之五計算之利息，其請求於主文第
    一項所示之範圍內為有理由，應予准許，逾此範圍之請求為
    無理由，不應准許。
六、兩造分別陳明願供擔保，聲請宣告假執行及免予假執行，於
    原告勝訴部分，經核均無不合，爰酌定相當擔保金額併准許
    之。至於原告敗訴部分，其訴既經駁回，假執行之聲請失所
    附麗，應併予駁回。
七、兩造之其餘攻擊防禦方法，於本件決結果無影響，爰不一一
    論列，附此說明。
八、訴訟費用負擔之依據：民事訴訟法第79條。
中    華    民    國    97    年    9     月    25    日
                      民事第五庭   法  官  吳佳薇
如對本判決上訴，須於判決送達後20日內向本院提出上訴狀
以上正本係照原本作成。
中    華    民    國    97    年    9     月    25    日
                                   書記官  許博為


司法院資訊處製作；財團法人民間司法改革基金會備份。
